ACORDAO-COMPLETO-2414491

ACÓRDÃO 8952/2020 ATA 29/2020 - SEGUNDA CÂMARA

VISTOS, relatados e discutidos estes autos em que se analisa Recurso de Reconsideração interposto pela Empresa Brasileira de Correios e Telégrafos (ECT) , contra o Acórdão 2111/2019-TCU-Segunda Câmara.
ACORDAM os Ministros do Tribunal de Contas da União, reunidos em Sessão da 2ª Câmara, ante as razões expostas pelo Relator, em:
9.1. conhecer, com fundamento nos arts. 32, inciso I, e 33, da Lei 8.443/1992, do Recurso de Reconsideração interposto pela Empresa Brasileira de Correios e Telégrafos (ECT) para, preliminarmente, em nome dos princípios do contraditório e da ampla defesa, converter a apreciação de mérito recursal em diligência, de modo que a Serur conceda diretamente ao interessado, Sr. Patrício Mendes dos Santos, a oportunidade de trazer aos autos contrarrazões, no prazo de 15 (quinze) dias, considerando as novas informações/documentos trazidos aos autos pela ECT (peça 37) que demonstram que o responsável foi demitido da empresa pela prática de ação semelhante à descrita na presente TCE;
9.2. alertar a Serur que dê prioridade à análise do processo.

Recurso de reconsideração contra decisão que julgou as contas regulares com ressalva, dando-lhe quitação, em favor do empregado do seu quadro de funcionários em razão de diferença de numerário no caixa de agência da qual o agente responsabilizado exercia o cargo de gerente.

Segunda Câmara

Empresa Brasileira de Correios e Telégrafos - ECT.

3. Interessados/Responsáveis/Recorrentes:
3.1. Responsável: Patrício Mendes dos Santos (CPF: XXX.795.913-XX)
3.2. Recorrente: Empresa Brasileira de Correios e Telégrafos - ECT (CNPJ: 34.028.316/0001-03).

13.1. Ministros presentes: Ana Arraes (Presidente), Augusto Nardes e Raimundo Carreiro (Relator).
13.2. Ministros-Substitutos presentes: Marcos Bemquerer Costa e André Luís de Carvalho.

ACORDAO-COMPLETO-2530131

Acórdão 3901/2022 - Segunda Câmara

RAIMUNDO CARREIRO

Ministra Ana Arraes.

Inicialmente, registro que atuo no presente processo por ter sido sorteado, conforme Termo de Sorteio à peça 40.
2.	Adoto como Relatório, a instrução feita no âmbito da Serur (peça 50) , a qual obteve a concordância do Diretor e do Secretário (peças 51 e 52) .
"INTRODUÇÃO
1.	Trata-se de recurso de reconsideração interposto pela Empresa Brasileira de Correios e Telégrafos (peça 37) contra o Acórdão 2111/2019-TCU-Segunda Câmara (peça 26) , da relatoria da Ministra Ana Arraes.
1.1.	A deliberação recorrida, proferido por relação, apresenta o seguinte teor:
Trata-se de tomada de contas especial instaurada pela Empresa Brasileira de Correios e Telégrafos (ECT) contra Patrício Mendes dos Santos, empregado dos Correios, em razão de dano ao erário decorrente de diferença de numerário, a menor, no Caixa Retaguarda-CRE da agência de Cantanhede/MA, fatos também apurados no Processo Administrativo NUP 53118.000561/2016-23 (peças 2, p. 57-68, e 3, p. 78-79) .
Considerando que as conclusões do relatório do tomador de contas foram no sentido da responsabilidade do empregado pela ocorrência de dano ao erário no valor original de R$ 109.733,57, tendo a CGU, mediante o Relatório de Auditoria 1233/2017, confirmado as conclusões da ECT; 
considerando que, remetido o processo a esta Corte, a unidade técnica realizou citação do responsável;
considerando que a Secretaria de Controle Externo de Tomada de Contas Especial - SecexTCE acolheu as alegações de defesa apresentadas, entendeu que o responsável, embora não tenha contribuído para a subtração dos valores apurados, teve conduta negligente, e concluiu pela regularidade com ressalva das contas e expedição de quitação;
considerando que o Ministério Público junto ao TCU endossou as conclusões da SecexTCE;
os ministros do Tribunal de Contas da União, reunidos em sessão de 2ª Câmara, ACORDAM, por unanimidade, de acordo com os pareceres emitidos nos autos e com fundamento nos arts. 1º, inciso I, 16, inciso II, 18, 23, inciso II, da Lei 8.443/1992, 1º, inciso I, 208 e 214, inciso II, do Regimento Interno, em acolher as alegações de defesa apresentadas por Patrício Mendes dos Santos; em julgar regulares com ressalva suas contas e dar-lhe quitação; e em dar ciência desta deliberação, bem como da instrução à peça 22, ao responsável e à Empresa Brasileira de Correios e Telégrafos (ECT) .
HISTÓRICO
2.	Trata-se de tomada de contas especial instaurada pela Empresa Brasileira de Correios e Telégrafos contra empregado do seu quadro de funcionários em razão de diferença de numerário no caixa de agência da qual o agente responsabilizado exercia o cargo de gerente.
2.1.	Os fatos foram apurados por meio de procedimentos internos da estatal, tendo sido instaurado o presente processo em razão da constatação de conduta negligente do citado gerente em deixar, ao arrepio das normas internas da empresa pública, o cofre da agência destrancado, o que teria contribuído para a subtração de valores por assaltantes.
2.2.	No âmbito deste Tribunal foram acatadas as alegações de defesa do responsável e julgadas regulares com ressalva suas contas, pois se considerou que sua conduta não teria dado causa ao dano aos cofres da empresa, estando ausente o necessário nexo de causalidade entre seus atos e a subtração dos valores.
2.3.	Interposto recurso tendente a agravar a situação jurídica do então empregado da estatal, esta Corte oficiou sua patrona (peça 46) acerca do conhecimento da peça recursal, mas, apesar de recebida a comunicação processual (peça 49) , não foram juntadas contrarrazões recursais.
EXAME DE ADMISSIBILIDADE
3.	Reitera-se o exame preliminar de admissibilidade (peça 38) , ratificado à peça 43 pelo relator, Exmo. Ministro Raimundo Carreiro, que, após ouvido o Parquet, concluiu pelo conhecimento do recurso, eis que preenchidos os requisitos processuais aplicáveis à espécie, suspendendo-se os efeitos do Acórdão 2111/2019-TCU-Segunda Câmara.
EXAME TÉCNICO
4.	Delimitação do recurso
4.1.	Constitui objeto do recurso examinar se o então empregado da Empresa Brasileira de Correios e Telégrafos deve ser responsabilizado pelos valores subtraídos, por meio de assalto, da agência por ele gerenciada.
5.	Responsabilidade.
5.1.	Sustenta a estatal recorrente que o então gerente da agência deve ser responsabilizado pelos valores públicos roubados mediante assalto em razão de sua negligência em cumprir as normas de segurança dos Correios que tinham por objetivo justamente evitar, ou ao menos dificultar, a ação de criminosos.
5.2.	Nesse sentido, afirma que o recorrente deveria, segundo as normas internas, ter programado a abertura do cofre da agência para as 15 horas do dia em que ocorreu o assalto, mas o mesmo, durante o período de almoço, horário em que o estabelecimento deveria estar fechado, realizou a programação para a abertura do cofre às 14 horas e vinte minutos.
5.3.	Caso tivesse cumprido os normativos de segurança da Autarquia e realizado a programação para a abertura do cofre somente as 15 horas, mesmo não sendo possível se determinar que mesmo assim não haveria a ação dos assaltantes, afirma a recorrente que ao menos dificultaria a subtração dos valores, pois este era o horário em que estava agendada a passagem de carro forte, com seguranças armados, para o recolhimento dos valores guardados na agência.
5.4.	Ademais, reafirma, assim como consta dos documentos juntados aos presentes autos na fase interna da presente tomada de contas especial, que também teria sido no mínimo negligente o então funcionário que ao entrar na agência no intervalo de almoço desligou o sistema de alarme, fato que também contribuiu para a subtração dos valores tratados nos presentes autos.
5.5.	Questiona a recorrente as conclusões tidas pela Unidade Técnica desta Corte responsável pela instrução inicial do feito de que, apesar de restar comprovada a conduta negligente do empregado dos Correios, não deveria o mesmo ser responsabilizado, quando assim se manifestou (peça 22) :
32. De modo que, não se vislumbra outra atitude coerente a ser tomada pelo empregado, ante a ameaça com arma de fogo, que não fosse a abertura do cofre. A variante é que o cofre estava em modo bloqueio, com programação para desbloqueio às 14:20 h, enquanto deveria ser às 15:00 h, para o alívio a ser feito pelo Banco do Brasil. Fato, que demonstra uma conduta negligente, por parte do empregado. Apesar disso, o assalto teria acontecido da mesma forma. Ademais, avaliando o caso concreto percebe-se, na verdade, que se trata de fato de terceiro, cuja imprevisibilidade e inevitabilidade fazem do defendente tão vítima quanto os Correios.
5.6.	Afirma a recorrente, ao contrário do entendimento desta Corte, que há nos autos elementos suficientes para a responsabilização do então gerente da agência assaltada, eis que presentes todos os elementos necessários para sua condenação por este Tribunal, quais sejam, a conduta ilícita, o dano, o nexo de causalidade e sua culpa.
5.7.	Ademais, a recorrente traz aos presentes autos novos elementos que indicariam a culpa do recorrente no evento danoso e que culminou em sua demissão por justa causa em razão de comprovado envolvimento na subtração de valores em outra agência dos Correios também por ele gerenciada.
5.8.	Nesse sentido, cita a recorrente decisão adotada no âmbito de processo administrativo disciplinar que culminou em sua demissão, investigação adotada pelo Departamento de Polícia Federal, no qual o recorrido reconhece ter subtraído numerário de responsabilidade dos Correios, e ação penal em curso na Justiça Federal, na qual o então funcionário foi afastado de suas atividades e, posteriormente, preso preventivamente, transcrevendo em sua peça recursal peças dos citados processos e procedimento do qual se extrai o seguinte trecho de decisão adotada no processo penal:
 (...) Diante das inconsistências apresentadas na versão do gerente, foi realizada uma nova vistoria na agência alguns meses depois do assalto e foi constatado que o valor escriturado no sistema era de R$63.119,12, porém só havia no cofre R$7.892,65, tendo sido subtraído o total de R$55.226,47. Coincidentemente, nesse dia a polícia recebeu informe de que ocorreria um assalto naquela agência, o que, contudo, não ocorreu, provavelmente, devido à presença da polícia no local.
Dessa forma, surgiu a hipótese provável de que PATRÍCIO MENDES contratava pessoas para simular assaltos à agência dos Correios de Matões do Norte para encobrir a subtração dos valores que fazia"
5.9.	De depoimento prestado à Corregedoria dos Correios, se extrai a seguinte afirmação do recorrido:
Disse também que, o numerário em falta na Unidade, ou seja R$55.226,47 (cinquenta e cinco mil, duzentos e vinte e seis reais e quarenta e sete centavos) , estaria dentro do carro de propriedade dele, o qual estaria estacionado em frente da Agência e que estaria disposto a restituí-lo aos cofres da ECT (...) .
5.10.	Dessa forma, requer a ECT o julgamento pela irregularidade das contas do responsável e a imputação de débito no montante de R$ 109.733,57 corrigidos desde 18/4/2016.
Análise
5.11.	Inicialmente cabe esclarecer que a conclusão da Unidade Técnica responsável pela instrução que deu amparo ao julgamento carece de razões lógicas para se afastar a responsabilidade do então empregado dos Correios.
5.12.	Isso porque ao se afirmar que não obstante estar o cofre bloqueado ou desbloqueado o assalto teria ocorrido da mesma forma não guarda relação com o dano ao erário tratado nos presentes autos, pois o fator determinante para a subtração dos valores pelos assaltantes, fato que não se contesta se ocorreria ou não caso o recorrido tivesse adotado as providências previstas nos normativos internos da empresa pública, foi justamente sua conduta negligente em realizar a programação para o desbloqueio do cofre 40 minutos antes do horário correto, que seria as 15 horas, momento em que o montante seria recolhido por carro forte.
5.13.	Ademais, e também ao arrepio das normas de segurança internas, o não acionamento do alarme também contribuiu para o sucesso da ação criminosa na medida em que permitiu aos assaltantes permanecerem no interior da agência sem serem as autoridades policiais alertadas da ação criminosa em curso, fato que faz o presente caso diferir do que restou tratado por esta Corte nos autos do TC Processo 027.652/2018-1, pois naqueles autos, no qual o então gerente não foi responsabilizado pelo Tribunal, a conduta irregular verificada foi somente a programação para o desbloqueio antecipado do cofre da agência.
5.14.	Os Correios, não por outro motivo, investem em sistemas de segurança justamente para evitar, prevenir ou mesmo dificultar a ocorrência de perdas de valores públicos e determinam que seus empregados sigam os normativos internos acerca da operação dos sistemas pelo mesmo motivo.
5.15.	Assim, entender que todo o investimento e o cumprimento das normas não teriam o condão de evitar a subtração dos valores, quando todos os manuais de segurança e orientações de especialistas orientam a realização de tais investimentos, é descabido.
5.16.	No mesmo sentido não assiste razão ao representante do Ministério Público/TCU quando afirma que a conduta do recorrido não deu causa ao dano apurado ao afirmar que a espera de 10 minutos para a abertura do cofre, como ocorrido, não é causa de responsabilidade, pois os assaltantes poderiam esperar mais 40 minutos para a abertura no horário correto caso o então gerente tivesse cumprido os normativos de segurança dos Correios.
5.17.	Ocorre que não se pode desconsiderar o fato de os assaltantes dessa natureza, ladrões de agências que operam banco postal, terem conhecimento dos riscos de serem capturados e de que, quanto maior o tempo da ação criminosa, maiores as chances de não lograrem êxito.
5.18.	Em tal tempo adicional, a título de exemplo, poderia haver a entrada de clientes na agência, poderia um dos funcionários alertar a polícia ou poderiam haver outras circunstâncias que levassem à captura dos assaltantes, fato, como dito, por eles possivelmente conhecidos e determinantes para calcularem o risco de se esperar por mais 40 minutos, quando, então, caso resolvessem esperar, seriam surpreendidos pelos seguranças armados do carro forte cuja previsão de chegada era justamente após esse tempo de 40 minutos.
5.19.	De todo modo, e não obstante ser ou não de conhecimento dos bandidos que o tempo de espera maior seria a eles prejudicial, não há elementos que permitam concluir ao contrário como entendeu o Parquet especializado ao se manifestar no sentido de que o dano se deu em razão de fato de terceiros, pois, de fato, a subtração dos valores se deu também por culpa do então gerente da agência dos Correios ao descumprir os normativos editados pela ECT.
5.20.	Há de se destacar, ainda, que milita em desfavor do recorrido os fatos trazidos ao conhecimento desta Corte pela empresa pública recorrente, de que o mesmo funcionário estaria envolvido em assalto ocorrido em outra agência dos Correios, respondendo, desta feita, a processo administrativo disciplinar que culminou em sua demissão por justa causa, em apuração no âmbito do Departamento de Polícia Federal, ao qual o recorrente afirmou em depoimento que numerário pertencente aos Correios (R$ 55.226,47) , ausente dos cofres da empresa pública, estaria em seu veículo e que estaria disposto a devolver, e réu em ação criminal em curso na Justiça Federal na qual, além de afastamento e impedimento de se aproximar da agência dos correios e de outros envolvidos na ação criminosa, contra ele foi expedido mandado de prisão preventiva.
5.21.	Dado o exposto, assiste razão à recorrente.
CONCLUSÃO
6.	Da análise anterior conclui-se que o recorrido, Patrício Mendes dos Santos, em razão de sua conduta no mínimo negligente, deve ser responsabilizado pelo dano aos cofres da Empresa Brasileira de Correios e Telégrafos.
PROPOSTA DE ENCAMINHAMENTO
7.	Ante o exposto, submete-se à consideração superior a presente análise do recurso de reconsideração interposto pela Empresa Brasileira de Correios e Telégrafos contra o Acórdão 2111/2019-TCU-Segunda Câmara, propondo-se, com fundamento nos arts. 32, inciso I, e 33, da Lei 8.443/1992:
a) conhecer do recurso e, no mérito, dar-lhe provimento para, alterando-se o acórdão recorrido:
a.1) julgar irregulares as contas de Patrício Mendes dos Santos, condená-lo em débito no montante de R$ 109.733,57, a ser corrigido desde 18/4/2016, e aplicar-lhe a multa prevista no art. 57 da Lei 8.443/1992;
b)  comunicar o teor da decisão que vier a ser proferida à recorrente, a Patrício Mendes dos Santos, por meio de sua procuradora, e aos demais interessados."
3.	O Representante do Ministério Público junto ao TCU, Procurador Sergio Ricardo Caribé, manifestou discordância da proposta oferecida pela Unidade Técnica (peça 53) , nos seguintes termos, verbis:
"Trata-se de recurso de reconsideração interposto pela Empresa Brasileira de Correios e Telégrafos (ECT, peça 37) contra o Acórdão 2111/2019-TCU-Segunda Câmara, da relatoria da Ministra Ana Arraes (peça 26) .
Na origem, este processo tratou de tomada de contas especial (TCE) instaurada pela ECT em razão de dano ao erário concernente à diferença de numerário, a menor, no caixa retaguarda da Agência dos Correios de Cantanhede - MA (AC Cantanhede) , da qual foi subtraída a quantia de R$ 109.733,57, no curso de assalto ocorrido em 18/4/2016. 
Com base nos fatos apurados no Processo Administrativo NUP 53118.000561/2016-23, a ECT concluiu pela responsabilização do Sr. Patrício Mendes dos Santos, Atendente Comercial à época. Segundo a estatal, o responsável não teria observado as normas de segurança estabelecidas em seu Manual de Segurança Empresarial - Manseg (peças 2, p. 57-68, e 3, p. 78-79) . No entanto, por meio da deliberação recorrida, este Tribunal decidiu acolher as alegações de defesa apresentadas pelo ex-empregado e julgar regulares com ressalva suas contas, decisão contra a qual a recorrente se insurge neste momento.
A Secretaria de Recursos (Serur) delimitou o objeto deste recurso de reconsideração em examinar se o ex-empregado da ECT, Sr. Patrício Mendes dos Santos, deve ser responsabilizado pelos valores subtraídos na ocasião do assalto ocorrido na AC Cantanhede.
Após o exame dos elementos recursais, a unidade técnica propôs, em pronunciamentos convergentes, conhecer do recurso e, no mérito, dar-lhe provimento, de forma a alterar o acórdão recorrido para julgar irregulares as contas do Sr. Patrício Mendes dos Santos, condená-lo em débito no montante original de R$ 109.733,57 e aplicar-lhe a multa prevista no art. 57 da Lei 8.443/1992 (peças 50, p. 5, 51 e 52) .
Com as vênias de estilo, discordo do exame realizado pela unidade técnica, nos termos expostos nos tópicos a seguir.
Consoante concluiu a apuração conduzida pela ECT, o Sr. Patrício Mendes dos Santos foi responsabilizado pelo ressarcimento do dano em razão de ter entrado na agência no horário de almoço e desligado o alarme, como também por ter programado a abertura do cofre para horário diverso daquele que teria sido estipulado, o que, segundo a empresa, teria favorecido a ação dos assaltantes.
Ressalto, entretanto, que o fato de o ex-empregado ter entrado na agência no horário de almoço e ter desligado o alarme não possui qualquer nexo de causalidade com a ocorrência do dano. Isso porque as normas internas utilizadas pela empresa como parâmetros para sua averiguação não impõem qualquer vedação em relação ao acesso de empregados às dependências de agência fechada em horário de almoço. Ademais, conforme consta dos autos, o assalto teve início às 14h5min (peça 2, p. 60) , horário em que, de qualquer modo, o alarme já estaria desligado, pois a agência já havia sido reaberta para o atendimento ao público.
Quanto ao desbloqueio do cofre da AC Cantanhede antes do horário supostamente previsto, a ECT fundamentou sua decisão no subitem 2.1.3.1 do Manseg, o qual estipula que o cofre com fechadura deve ser mantido "bloqueado, após cada abertura, no mínimo, por mais quarenta e cinco minutos" (peça 3, p. 17) . Dessa forma, como o recolhimento de numerário (alívio) pelo Banco do Brasil estava alegadamente programado para as 15h, aduziu a empresa que, para o fiel cumprimento da norma supramencionada, o cofre deveria ter sido aberto às 14h15min, e não às 13h35min, como fez o ex-empregado. 
Todavia, há nos autos elementos que sugerem haver controvérsias em relação à questão atinente à definição do horário de alívio de numerário. Conforme mencionado no parágrafo anterior, afirmou a ECT que, no dia do assalto, o aludido procedimento estava programado para as 15h, razão pela qual o desbloqueio do cofre antes desse horário teria facilitado a atuação dos criminosos.
Nada obstante, em depoimento prestado no âmbito da ação trabalhista que ajuizou contra a empresa, o Sr. Patrício Mendes dos Santos declarou "que recebia um e-mail dizendo o horário em que o carro forte passaria, mas o carro nem sempre era pontual e às vezes atrasava" (peça 19, p. 1, grifamos) . Nesse mesmo sentido foi o depoimento da Sra. Cleonice Cantanhede da Silva Filha (testemunha na mesma ação trabalhista) , empregada dos Correios também lotada na AC Castanhede e que, na ocasião do assalto, estava sendo substituída pelo Sr. Patrício Mendes:
[...] normalmente recebiam um e-mail informando o horário em que o carro passaria e deveriam fazer a programação do cofre 45 minutos antes; que no dia em que o carro forte passava o cofre ficava aberto direto conforme os normativos da empresa; que o e-mail era só para avisar a data porque o horário sempre atrasava; (peça 19, p. 3, grifamos) 
A informação oferecida pela empregada da ECT em seu depoimento se coaduna com a regra prevista na nota do subitem 2.1.3.2 do Manseg, conforme transcrição a seguir:
NOTA: nos casos de recolhimento e/ou suprimento de numerário por empresa especializada em transporte de valores em que é conhecida pelo Gestor da unidade apenas a data da operação, mas não horário, o bloqueio da fechadura eletrônica de retardo deverá ser suspenso nesse dia, mantendo-se o retardo, em face da impossibilidade de prever a hora exata dessa operação, a qual, após ser concluída, deverá ser refeita a programação, de acordo com o previsto neste capítulo.
Verifica-se, dessa forma, que a declaração da Sra. Cleonice Cantanhede e o dispositivo do Manseg acima transcritos enfraquecem a tese utilizada pela ECT para condenar o Sr. Patrício Mendes dos Santos ao ressarcimento do valor subtraído no assalto. Conforme se constata, o procedimento adotado naquela agência era o de manter o cofre sempre aberto em dias de alívio de numerário, em razão da impossibilidade de se definir precisamente o horário do procedimento e "conforme os normativos da empresa", consoante registrou a testemunha. 
De acordo com esse modus operandi, nota-se que, em dias de alívio de numerário, o cofre sempre se encontrava desbloqueado. Nesse contexto, ainda que se possa admitir eventual prática de conduta culposa por parte do Sr. Patrício Mendes dos Santos, não se verifica nexo de causalidade entre o dano ocorrido e a ação por ele praticada. Isso porque, mesmo que o ex-empregado não estivesse substituindo a Sra. Cleonice Cantanhede na ocasião do assalto, como se tratava de dia programado para alívio de numerário, o cofre também estaria desbloqueado (conforme praxe adotada naquela unidade, informada pela referida empregada) , o que igualmente teria possibilitado a subtração dos valores.  
A existência de liame subjetivo entre a conduta do agente e o prejuízo causado aos cofres públicos é requisito essencial para a imputação de responsabilidade pelo ressarcimento do dano, consoante deixam assente os seguintes enunciados extraídos da jurisprudência selecionada:
A obrigação de ressarcimento ao erário prescinde de comprovação de dolo. É suficiente a quantificação do dano, a identificação da conduta do responsável que caracterize sua culpa, seja por imprudência, imperícia ou negligência, e a demonstração do nexo de causalidade entre a conduta culposa (stricto sensu) e a irregularidade que ocasionou o dano ao erário. (Acórdão 185/2016-TCU-Plenário, relator Ministro Vital do Rêgo, grifamos) 
Todos os que concorrerem para o cometimento de dano ao erário podem ser responsabilizados solidariamente, independentemente da existência de dolo ou má-fé, bastando a presença do elemento culpa, além do nexo de causalidade entre a ação omissivo-comissiva e o dano constatado (Acórdão 3694/2014-TCU-Segunda Câmara, relator Ministro André Luis de Carvalho, grifamos) .
A responsabilidade do agente público não se presume, necessita da existência de dano e do nexo causal entre este e a conduta dolosa ou culposa do agente para a imputação de débito. (Acórdão 249/2010-TCU-Plenário, relator Ministro Walton Alencar Rodrigues, grifamos) .
Destarte, a meu ver, a forma como atuou o Sr. Patrício Mendes dos Santos não é suficiente para fazer recair sobre ele a obrigação de ressarcir o valor subtraído pelos assaltantes. Não restou claramente configurada a existência de nexo causal entre a conduta do ex-empregado e o dano constatado, tendo em vista que o procedimento por ele adotado não apresenta discrepâncias significativas em relação àquele comumente aplicado naquela unidade da empresa.
Outrossim, também não há nos autos elementos aptos a comprovar, de forma cabal, que o ex-empregado tenha participado ativamente da ação criminosa, com vistas a obter vantagens indevidas. Conforme já destacado em minha primeira intervenção neste processo, esse também foi o entendimento consignado na sentença prolatada pela Justiça do Trabalho, no âmbito da já mencionada ação trabalhista movida contra a ECT:
Percebo que não há comprovação de efetiva participação do reclamante no ato delituoso, não comprovado seu favorecimento financeiro em flagrante enriquecimento sem causa ou locupletamento ilícito. Ademais, avaliando o caso concreto, percebo, na verdade, que se trata de fato de terceiro, cuja imprevisibilidade e inevitabilidade fazem do reclamante tão vítima quanto a própria reclamada. (peças 25, p. 2, e 18, p. 4, grifamos) 
Ainda nesse contexto, na tentativa de demonstrar a responsabilidade do Sr. Patrício Mendes dos Santos no incidente ora em análise, a ECT encaminhou novas informações e documentos que dão notícia de sua participação em assalto ocorrido, no dia 8/5/2018, na Agência de Matões do Norte - MA (peça 37, p. 9) . No entanto, a despeito de se referirem ao mesmo sujeito, esses elementos dizem respeito a objeto diverso, referente a evento ocorrido em local e data totalmente distintos aos do incidente que se examina neste processo. Reputo, portanto, que o fato de os novos elementos remetidos pela recorrente reunirem indícios de que o ex-empregado tenha, de alguma forma, atuado no sinistro sucedido na Agência de Matões do Norte - MA em 2018 não os transfigura, automaticamente, em provas definitivas de sua participação direta também no assalto cometido na AC Cantanhede no ano de 2016.
Por fim, ressalto que, a despeito de funcionar como Banco Postal, a agência alvo do assalto em análise não dispunha de itens básicos de segurança, como porta giratória e segurança armada. Nesse sentido, o próprio relatório de apuração elaborado pela empresa deixou assente a existência de vulnerabilidades na estrutura de segurança da unidade, nos seguintes termos:
Há uma vulnerabilidade encontrada na Unidade, visto que, mesmo com os itens de segurança acima elencados, a Unidade ainda é considerada um alvo fácil para a ação delituosa e que, segundo a motriz de vulnerabilidade do primeiro ciclo de 2016 está classificada com vulnerabilidade grau 10 (alto) . (peça 2, p. 67) 
O Manual de Organização (Manorg) da estatal deixa assente a necessidade da existência da porta giratória. Ao discorrer sobre as atribuições da gerência no que tange à segurança das agências, o documento estabelece que deve ser verificado "se estão funcionando adequadamente os recursos de segurança (alarme, webcam, CFTV e porta giratória com detector de metais) e a integridade física do Imóvel" (peça 3, p. 3, grifamos) .
Releva mencionar que, somente nos anos de 2014 e 2015, provavelmente em razão das vulnerabilidades relatadas, a AC Castanhede foi vítima de outros oito eventos delituosos, de acordo com informação também registrada no relatório de apuração (peça 2, p. 57-58) .  As fragilidades nos itens de segurança em agências dos Correios em todo o país têm transformado essas unidades em alvos fáceis da ação de criminosos, conforme noticiam recentes matérias jornalísticas divulgadas na internet:
"Presos suspeitos de participarem de assaltos a agências dos Correios na Zona da Mata" (publicado em 14/5/2020. Disponível em https://interior.ne10.uol.com.br/noticias/2020/05/14/presos-suspeitos-de-participarem-de-assaltos-a-agencias-dos-correios-na-zona-da-mata-188529) ;
"Policial reage a assalto e mata suspeito nos Correios" (publicado em 14/5/2020. Disponível em https://videos.band.uol.com.br/16739497/policial-reage-a-assalto-e-mata-suspeito-nos-correios.html) ;
"Dupla é presa por assalto com reféns em agência dos Correios" (publicado em 24/4/2020. Disponível em https://www.pnbonline.com.br/policia/dupla-a-presa-por-assalto-com-refa-ns-em-aga-ncia-dos-correios/65460) ; e
 "Câmeras de segurança registram assalto a agência dos Correios em Joinville" (publicado em 1/4/2020. Disponível em https://g1.globo.com/sc/santa-catarina/noticia/2020/04/01/cameras-de-seguranca-registram-assalto-a-agencia-dos-correios-em-joinville-video.ghtml) .
Depreende-se, portanto, que a conduta omissiva da ECT em relação ao seu dever de adotar as medidas necessárias para a implementação de nível satisfatório de segurança em suas agências pode estar contribuindo para a ocorrência dos diversos incidentes delituosos mencionados neste parecer, entre eles o assalto na AC Castanhede, objeto desta TCE. Dessa forma, reputo inapropriado que a empresa transfira para o seu empregado a responsabilidade de arcar com as consequências advindas de risco por ela própria assumido ao não implementar as medidas de segurança necessárias para o funcionamento adequado das operações de suas unidades, mormente por não restar cabalmente comprovado que o Sr. Patrício Mendes dos Santos tenha concorrido para a ocorrência do dano.
Diante do exposto, este membro do Ministério Público de Contas renova suas vênias por discordar da unidade instrutiva e propõe que o Tribunal conheça do recurso de reconsideração para, no mérito, negar-lhe provimento, mantendo-se incólume o Acórdão 2111/2019-TCU-Segunda Câmara."
É o relatório.

8.1. Thiago Araújo Loureiro (28.724/OAB-DF) e outros, representando Empresa Brasileira de Correios e Telégrafos - ECT.  
8.2. Mariana Pereira Gonçalo de Sousa (11.280/OAB-MA) e outros, representando Patrício Mendes dos Santos.

Procurador Sergio Ricardo Costa Caribé.

TOMADA DE CONTAS ESPECIAL. DANO AO ERÁRIO DECORRENTE DE DIFERENÇA DE NUMERÁRIO. AGÊNCIA DE CANTANHEDE/MA. CITAÇÃO DE FUNCIONÁRIO. ACOLHIMENTO DAS ALEGAÇÕES DE DEFESA. CONTAS REGULARES COM RESSALVAS. QUITAÇÃO. RECURSO DE RECONSIDERAÇÃO INTERPOSTO PELOS CORREIOS (ECT). CONHECIMENTO. NECESSIDADE DE COLHER CONTRARRAZÕES DO RESPONSÁVEL. DEVOLUÇÃO DOS AUTOS À SERUR PARA A ADOÇÃO DAS PROVIDÊNCIAS CABÍVEIS. CIÊNCIA AOS INTERESSADOS.

TOMADA DE CONTAS ESPECIAL (TCE)

Secretaria de Recursos (SERUR); Secretaria de Controle Externo de Tomada de Contas Especial (SecexTCE).

Em exame Recurso de Reconsideração interposto pela Empresa Brasileira de Correios e Telégrafos (ECT) contra o Acórdão 2111/2019-TCU-Segunda Câmara, que foi prolatado com o seguinte teor, verbis:
"Considerando que as conclusões do relatório do tomador de contas foram no sentido da responsabilidade do empregado pela ocorrência de dano ao erário no valor original de R$ 109.733,57, tendo a CGU, mediante o Relatório de Auditoria 1233/2017, confirmado as conclusões da ECT; 
considerando que, remetido o processo a esta Corte, a unidade técnica realizou citação do responsável;
considerando que a Secretaria de Controle Externo de Tomada de Contas Especial - SecexTCE acolheu as alegações de defesa apresentadas, entendeu que o responsável, embora não tenha contribuído para a subtração dos valores apurados, teve conduta negligente, e concluiu pela regularidade com ressalva das contas e expedição de quitação;
considerando que o Ministério Público junto ao TCU endossou as conclusões da SecexTCE;
os ministros do Tribunal de Contas da União, reunidos em sessão de 2ª Câmara, ACORDAM, por unanimidade, de acordo com os pareceres emitidos nos autos e com fundamento nos arts. 1º, inciso I, 16, inciso II, 18, 23, inciso II, da Lei 8.443/1992, 1º, inciso I, 208 e 214, inciso II, do Regimento Interno, em acolher as alegações de defesa apresentadas por Patrício Mendes dos Santos; em julgar regulares com ressalva suas contas e dar-lhe quitação; e em dar ciência desta deliberação, bem como da instrução à peça 22, ao responsável e à Empresa Brasileira de Correios e Telégrafos (ECT) ." (grifei) 
2.	Em breve histórico, cumpre destacar que a Tomada de Contas Especial foi instaurada pela ECT contra o Sr. Patrício Mendes dos Santos, pertencente ao seu quadro de funcionários, em virtude de diferença de numerário no caixa de agência na qual exercia, na época, o cargo de gerente. O dano ao erário foi ocasionado pela subtração da quantia de R$ 109.733,57, em assalto ocorrido em 18/4/2016 na Agência dos Correios de Cantanhede/MA. 
3.	Os fatos foram apurados em Processo Administrativo (NUP 53118.000561/2016-23) , no qual a Empresa concluiu que o responsável não observou as normas de segurança estabelecidas em seu Manual de Segurança Empresarial - Manseg (peças 2, p. 57-68, e 3, p. 78-79) . 
4.	Ao ser analisada a TCE no âmbito desta Corte de Contas, o funcionário foi citado e trouxe aos autos suas alegações de defesa, que foram acolhidas, tendo a decisão sido emitida no sentido de julgar regulares com ressalva as contas do ex-empregado, conforme o Acórdão 2111/2019-TCU-Segunda Câmara, supratranscrito e ora recorrido.
5.	A Senhora Mariana Pereira Gonçalo de Sousa, Procuradora do Senhor Patrício Mendes dos Santos, foi notificada para, querendo (peça 46) , apresentar contrarrazões recursais, visto que o Recurso de Reconsideração interposto pela ECT tem a pretensão de agravar a situação jurídica do então empregado da estatal. Mesmo recebida a comunicação processual (peça 49) , não houve qualquer pronunciamento.
6.	Reitero o exame preliminar de admissibilidade (peça 38) , por mim ratificado à peça 43, por preenchidos os requisitos processuais aplicáveis à espécie, com a suspensão dos efeitos do Acórdão 2111/2019-TCU-Segunda Câmara.
7.	Para justificar a mudança de mérito da decisão do TCU, a estatal alega que, na qualidade de gerente da agência, o funcionário não adotou as medidas cabíveis para cumprir as normas de segurança dos Correios, que objetivavam evitar/dificultar a ação de criminosos. Frisa que o empregado deveria ter programado a abertura do cofre da agência para 15 horas do dia em que ocorreu o assalto, mas durante o período de almoço, horário em que o estabelecimento deveria estar fechado, realizou a programação para a abertura do cofre às 14 horas e vinte minutos. Ao ver da recorrente o estrito cumprimento dos protocolos de segurança teria dificultado ou mesmo impedido a ação dos assaltantes. 
8.	Destarte, teria ocorrido, no mínimo, negligência na conduta, razão pela qual a recorrente questiona as conclusões a que chegou a Unidade Técnica desta Corte de Contas. Afirma que há nos autos elementos suficientes para a responsabilização do então gerente da agência assaltada: conduta ilícita, dano, nexo de causalidade entre a conduta e o dano, culpa. Também traz novos elementos aos autos que indicariam a culpa do recorrente em outro evento danoso e que levou a sua demissão por justa causa por envolvimento na subtração de valores em outra agência dos Correios por ele gerenciada.
9.	Para justificar sua posição, a ECT invoca decisão adotada no processo administrativo disciplinar que culminou na demissão do ex-empregado. Relata que em investigação conduzida pelo Departamento de Polícia Federal, o funcionário reconheceu que subtraiu numerário dos Correios. Em decorrência da ação penal em curso na Justiça Federal houve o afastamento do Sr. Patrício Mendes dos Santos das atividades e a sua prisão preventiva. Extraiu o seguinte trecho de decisão adotada no processo penal:
 (...) Diante das inconsistências apresentadas na versão do gerente, foi realizada uma nova vistoria na agência alguns meses depois do assalto e foi constatado que o valor escriturado no sistema era de R$ 63.119,12, porém só havia no cofre R$ 7.892,65, tendo sido subtraído o total de R$55.226,47. Coincidentemente, nesse dia a polícia recebeu informe de que ocorreria um assalto naquela agência, o que, contudo, não ocorreu, provavelmente, devido à presença da polícia no local.
Dessa forma, surgiu a hipótese provável de que PATRÍCIO MENDES contratava pessoas para simular assaltos à agência dos Correios de Matões do Norte para encobrir a subtração dos valores que fazia"
10.	A recorrente trouxe à baila, ademais, o excerto abaixo transcrito, do depoimento prestado pelo ex-empregado à Corregedoria dos Correios. Vejamos:
Disse também que, o numerário em falta na Unidade, ou seja R$ 55.226,47 (cinquenta e cinco mil, duzentos e vinte e seis reais e quarenta e sete centavos) , estaria dentro do carro de propriedade dele, o qual estaria estacionado em frente da Agência e que estaria disposto a restituí-lo aos cofres da ECT (...) .
11.	Diante desses fatos, a ECT requer que o julgamento pela regularidade com ressalvas das contas do responsável seja convertido em irregularidade, com a imputação de débito de R$ 109.733,57, corrigido desde 18/4/2016.
I
Análise da Unidade Técnica
12.	Confrontada com essa narrativa, a Secretaria de Recursos assim delimitou o objeto do Recurso: examinar se o ex-empregado da ECT, Sr. Patrício Mendes dos Santos, deve ser responsabilizado pelos valores subtraídos na ocasião do assalto ocorrido na AC Cantanhede/MA.
13.	Ao analisar as razões recursais, o entendimento que vigorou na Unidade Técnica foi o de que o recurso deveria ser conhecido, com a concessão de provimento para: alterar o acórdão recorrido e julgar irregulares as contas do Sr. Patrício Mendes dos Santos, condená-lo em débito no montante original de R$ 109.733,57 e aplicar-lhe a multa prevista no art. 57 da Lei 8.443/1992 (peças 50, p. 5, 51 e 52) . Os motivos delineados foram os seguintes:
a) a conclusão da Unidade Técnica responsável pela instrução carece de razões lógicas para afastar a responsabilidade do então empregado dos Correios;
b) a afirmação de que estando o cofre bloqueado ou desbloqueado o assalto teria ocorrido da mesma forma, não guarda relação com o dano ao erário;
c) o fator determinante para a subtração dos valores pelos assaltantes foi a conduta negligente de realizar programação para o desbloqueio do cofre 40 minutos antes do horário correto, que seria as 15 horas, momento em que o montante seria recolhido por carro forte;
d) ao desrespeitar normas de segurança internas e não acionar o alarme o empregado contribuiu para o sucesso da ação criminosa;
e) o ex-funcionário permitiu que os assaltantes permanecessem no interior da agência sem que as autoridades policiais fossem alertadas do assalto, conduta que difere da apurada no TC Processo 027.652/2018-1, no qual o então gerente não foi responsabilizado pelo Tribunal pois a conduta irregular foi somente a programação para o desbloqueio antecipado do cofre da agência;
f) os Correios investem em sistemas de segurança para evitar, prevenir ou mesmo dificultar a ocorrência de perdas de valores públicos, para isso se faz necessário que os empregados sigam os normativos internos de segurança;
g) é descabido o entendimento de que todo o investimento e o cumprimento das normas não seriam suficientes para evitar a subtração dos valores, quando todos os manuais de segurança e orientações de especialistas aconselham tais investimentos;
h) diverge do MP/TCU quando afirma que a conduta do recorrido não deu causa ao dano apurado, afirmando que não se pode deixar de levar em consideração o fato de que ladrões de agências que operam banco postal têm conhecimento dos riscos de serem capturados e de que, quanto maior o tempo da ação criminosa, maiores as chances de não lograrem êxito. Eles sabiam dos riscos da espera por mais 40 minutos. Não há elementos que permitam concluir na mesma linha adotada pelo Parquet especializado, segundo o qual o dano ocorreu em razão de fato de terceiros;
j) a subtração dos valores se deu por culpa do então gerente da agência dos Correios ao descumprir os normativos editados pela ECT;
k) milita em desfavor do recorrido os fatos trazidos ao conhecimento desta Corte pela empresa pública recorrente, que mostram que o ex-funcionário estaria envolvido em assalto ocorrido em outra agência dos Correios, respondendo, desta feita, a processo administrativo disciplinar que culminou em sua demissão por justa causa. Ressalta que o caso está em apuração no âmbito do Departamento de Polícia Federal e que o recorrido afirmou, em depoimento, que numerário pertencente aos Correios (R$ 55.226,47) , ausente dos cofres da empresa pública, estaria em seu veículo e que estaria disposto a devolver. Destaca que o ex-empregado é réu em ação criminal em curso na Justiça Federal na qual, além de afastamento e impedimento de se aproximar da agência dos correios e de outros envolvidos na ação criminosa, contra ele foi expedido mandado de prisão preventiva.
14.	Com base nos fatos acima resumidos, conclui a Serur que assiste razão à recorrente, Empresa Brasileira de Correios e Telégrafos e que o recorrido, Sr. Patrício Mendes dos Santos, deve ser responsabilizado pelos danos causados aos cofres da ECT ocorridos em razão de assalto à Agência de Cantanhede/MA, que poderia ter sido evitado, não fosse sua conduta no mínimo negligente.
15.	Assim, propõe seja dado provimento ao recurso, para fins de julgar irregulares as contas do responsável, condená-lo em débito, no valor de R$ 109.733,57, e aplicar-lhe a multa prevista no art. 57 da Lei 8.443/1992.
II
Análise do MP/TCU
16.	O MP/TCU, de seu lado, expõe sua discordância do exame realizado pela Serur. Rememorou o fato de o ex-empregado ter sido responsabilizado pela ECT por ter entrado na agência no horário de almoço e desligado o alarme, como também por ter programado a abertura do cofre para horário diverso daquele que teria sido estipulado, o que favoreceu a ação dos assaltantes.
17.	O Representante do MP/TCU entende que o fato de ter entrado na agência no horário de almoço e ter desligado o alarme não possui nexo de causalidade com a ocorrência do dano, pois as normas internas da empresa não impõem vedações para acesso de empregados às dependências de agência fechada em horário de almoço. Frisa, outrossim, que como o assalto teve início às 14h5min (peça 2, p. 60) , nesse horário, de qualquer modo, o alarme já estaria desligado, pois a agência foi reaberta para atendimento ao público.
18.	Em relação ao desbloqueio do cofre da AC Cantanhede antes do horário supostamente previsto, a ECT fundamentou sua decisão no subitem 2.1.3.1 do Manual de Segurança, que estipula que o cofre com fechadura deve ser mantido "bloqueado, após cada abertura, no mínimo, por mais quarenta e cinco minutos" (peça 3, p. 17) . Como o recolhimento de numerário pelo Banco do Brasil estava programado para as 15h, a empresa questionou a abertura do cofre pelo ex-empregado às 13h35min, quando deveria ter sido aberto às 14h15min. 
19.	Segundo o MP/TCU há nos autos elementos que indicam a ocorrência de controvérsias em relação à definição do horário de alívio de numerário. A ECT, de seu lado, assevera que no dia do assalto o procedimento de abertura de cofre estava programado para as 15h e que o desbloqueio do cofre antes desse horário facilitou a ação criminosa. O ex-funcionário, por outro lado, em depoimento prestado em ação trabalhista movida contra a ECT, declarou "que recebia um e-mail dizendo o horário em que o carro forte passaria, mas o carro nem sempre era pontual e às vezes atrasava" (peça 19, p. 1, grifamos) . O depoimento da Sra. Cleonice Cantanhede da Silva Filha (testemunha na mesma ação trabalhista) , empregada dos Correios também lotada na AC Castanhede, foi nesse mesmo sentido (peça 19, p. 3, grifamos) , ratificando a regra prevista na nota do subitem 2.1.3.2 do Manseg, transcrita abaixo:
"NOTA: nos casos de recolhimento e/ou suprimento de numerário por empresa especializada em transporte de valores em que é conhecida pelo Gestor da unidade apenas a data da operação, mas não horário, o bloqueio da fechadura eletrônica de retardo deverá ser suspenso nesse dia, mantendo-se o retardo, em face da impossibilidade de prever a hora exata dessa operação, a qual, após ser concluída, deverá ser refeita a programação, de acordo com o previsto neste capítulo."
20.	Ao ver do órgão ministerial, a declaração da Sra. Cleonice Cantanhede e a regra acima enfraquecem a tese da ECT para condenar o Sr. Patrício Mendes dos Santos, pois o procedimento corriqueiramente adotado na agência era a manutenção do cofre sempre aberto em dias de alívio de numerário, em razão da impossibilidade de definição do horário preciso do procedimento. 
21.	Assim, reafirma seu entendimento de que, no caso concreto, não verifica nexo de causalidade entre o dano ocorrido e a ação praticada pelo ex-empregado, uma vez que mesmo que não tivesse substituindo a Sra. Cleonice Cantanhede na ocasião do assalto, como o dia era programado para alívio de numerário, o cofre estaria desbloqueado de qualquer forma, o que possibilitaria a subtração dos valores. Invoca a seguinte jurisprudência do TCU para justificar que a existência de liame subjetivo entre a conduta do agente e o prejuízo causado aos cofres públicos é requisito essencial para a imputação de responsabilidade pelo ressarcimento do dano (Acórdão 185/2016-TCU-Plenário, Relator Ministro Vital do Rêgo; Acórdão 3694/2014-TCU-Segunda Câmara, Relator Ministro André Luis de Carvalho; Acórdão 249/2010-TCU-Plenário, Relator Ministro Walton Alencar Rodrigues) .
22.	Não vê possibilidade de fazer recair sobre o Sr. Patrício a obrigação de ressarcir o valor subtraído pelos assaltantes, pois não restou claramente configurada a existência de nexo causal entre a conduta do ex-empregado e o dano constatado já que sua conduta no dia do assalto não apresenta discrepâncias significativas em à adotada comumente pela unidade da empresa. Também não há nos autos elementos que comprovem de maneira inequívoca que tenha participado da ação criminosa e obtido vantagens indevidas. Repisa, conforme também o fez em sua primeira intervenção neste processo, que em sentença prolatada pela Justiça do Trabalho, no âmbito da ação trabalhista movida contra a ECT, restou consignado que:
"não há comprovação de efetiva participação do reclamante no ato delituoso, não comprovado seu favorecimento financeiro em flagrante enriquecimento sem causa ou locupletamento ilícito. Ademais, avaliando o caso concreto, percebo, na verdade, que se trata de fato de terceiro, cuja imprevisibilidade e inevitabilidade fazem do reclamante tão vítima quanto a própria reclamada. (peças 25, p. 2, e 18, p. 4, grifamos) 
23.	Põe em destaque o fato de que a ECT, para buscar responsabilizar o Sr. Patrício Mendes dos Santos, encaminhou novas informações e documentos que demonstram a sua participação em assalto ocorrido, no dia 8/5/2018, na Agência de Matões do Norte/MA (peça 37, p. 9) . Ao ver do MP/TCU, embora se trate do mesmo funcionário, os elementos carreados aos autos tratam de objeto diverso, e de evento ocorrido em local e data totalmente distintos. O fato de os indícios mostrarem que o ex-empregado atuou no sinistro sucedido em 2018 não constitui prova automática de sua participação direta também no assalto cometido na AC Cantanhede/MA em 2016.
24.	Finalmente, destaca que mesmo funcionando como Banco Postal, a agência alvo do assalto em análise não possuía itens básicos de segurança, como porta giratória e segurança armada. O Manual de Organização (Manorg) da estatal deixa assente a necessidade da existência da porta giratória (peça 3, p. 3) . Foi o que restou registrado em relatório elaborado pela própria empresa: 
"Há uma vulnerabilidade encontrada na Unidade, visto que, mesmo com os itens de segurança acima elencados, a Unidade ainda é considerada um alvo fácil para a ação delituosa e que, segundo a motriz de vulnerabilidade do primeiro ciclo de 2016 está classificada com vulnerabilidade grau 10 (alto) ." (peça 2, p. 67) 
25.	Chama a atenção para o fato de que em 2014 e 2015, provavelmente em razão das vulnerabilidades relatadas, a AC Castanhede foi vítima vários delitos (peça 2, p. 57-58) e que as fragilidades relacionadas com a segurança têm transformado as agências em alvos fáceis para a ação de criminosos. Assim, para o MP/TCU a "conduta omissiva da ECT em relação ao seu dever de adotar as medidas necessárias para a implementação de nível satisfatório de segurança em suas agências pode estar contribuindo para a ocorrência dos diversos incidentes delituosos mencionados neste parecer, entre eles o assalto na AC Castanhede, objeto desta TCE. Dessa forma, reputo inapropriado que a empresa transfira para o seu empregado a responsabilidade de arcar com as consequências advindas de risco por ela própria assumido ao não implementar as medidas de segurança necessárias para o funcionamento adequado das operações de suas unidades, mormente por não restar cabalmente comprovado que o Sr. Patrício Mendes dos Santos tenha concorrido para a ocorrência do dano."
26.	Em vista disso, ao discordar da unidade instrutiva, propõe que o TCU conheça do recurso de reconsideração para, no mérito, negar-lhe provimento, mantendo-se incólume o Acórdão 2111/2019-TCU-Segunda Câmara.
III
27.	Passo a decidir.
28.	Observa-se que as propostas de mérito do presente Recurso de Reconsideração em TCE são diametralmente opostas. 
29.	Por um lado, a Serur entende que assiste razão à ECT quando requer, em sede recursal, que haja mudança no entendimento firmado por meio do Acórdão 2111/2019-TCU-Segunda Câmara, por perceber que há um nexo causal entre subtração dos valores da Agência dos Correios de Cantanhede/MA e a conduta negligente do então gerente da agência dos Correios, que descumpriu, deliberadamente, os normativos de segurança internos editados pela Empresa.
30.	O MP/TCU, de seu lado, representado pelo Procurador Sérgio Ricardo Costa Caribé, entende que não há nos autos elementos de prova suficientes para a responsabilização do Sr. Patrício Mendes dos Santos, visto que suas ações, no dia do assalto, não apresentaram discrepâncias significativas em relação às adotadas comumente pela Agência. Destarte, não vê como estabelecer nexo de causalidade entre as ações e o dano ao erário de R$ 109.733,57, advindo do assalto à Agência dos Correios de Cantanhede/MA em 2016. 
31.	Analisando os novos documentos acostados aos autos pela ECT (peça 37) , permito-me discordar, por hora, dos dois entendimentos trazidos à baila pela Serur e pelo MP/TCU. Verifico que a procuradora do responsável (procuração acostada à peça 16) não trouxe aos autos novas justificativas ou elementos de defesa, quando chamada a pronunciar-se em nome do responsável (peça 46) . 
32.	Diante do novo cenário, em nome dos princípios do contraditório e da ampla defesa, compreendo que antes da apreciação de mérito recursal faz-se necessário converter os autos em diligência, de modo que a Serur conceda diretamente ao interessado, Sr. Patrício Mendes dos Santos, a oportunidade de trazer suas contrarrazões, no prazo de 15 (quinze) dias, considerando as novas informações/documentos trazidos aos autos pela ECT (peça 37) que demonstram que o responsável foi demitido da empresa pela prática de ação semelhante à descrita na presente TCE. 
33.	Com as vênias de estilo por discordar, no momento, da Serur e do MP/TCU, Voto por que esta Segunda Câmara adote a proposta de Acórdão que ora submeto à deliberação.
TCU, Sala das Sessões Ministro Luciano Brandão Alves de Souza, em 25 de agosto de 2020.
RAIMUNDO CARREIRO 
Relator